【裁判字號】    94,家訴,65
【裁判日期】    950823
【裁判案由】    分割遺產等
【裁判全文】
臺灣臺北地方法院民事判決              94年度家訴字第65號
原      告  戊○○
訴訟代理人  吳信吉律師
被      告  己○○
            丙○○
            丁○○
            乙○○
上  一  人
訴訟代理人  甲○○
上列當事人間聲請分割遺產事件，本院判決如下：
    主  文
兩造被繼承人夏伯祥如附表一所示之遺產准予分割，分割方法如
附表二所示。
被告應各給付原告新台幣14,155元及自民國95年8 月8 日起至清
償日止，按週年利率5%計算之利息。
本判決第二項得假執行。
訴訟費用由被告負擔82%，餘由原告負擔。
    事實及理由
一、被告均經合法通知，未於最後言詞辯論期日到場，核無民事
    訴訟法第386 條各款所列情形，爰依原告聲請，由其一造辯
    論而為判決。
二、原告起訴主張：
（一）兩造均為被繼承人夏伯祥（身分證字號：Ｚ000000000號）
      之子女而為第一順位法定繼承人，夏伯祥於民國87年1 月
      21日死亡，遺有如附表一所示土地及投資額之遺產，該遺
      產依法由兩造平均繼承，每人應繼分各為五分之一。兩造
      就系爭附表一所示遺產為公同共有，其中土地已於91年10
      月25日辦妥繼承登記，本件遺產並無不能分割之情形，亦
      無不分割之約定，茲兩造迄今無法協議分割，為恐拖延日
      久，滋生困擾，爰依民法第1164條規定訴請分割遺產，並
      將如附表一所示土地以原物分配方式予兩造，並由兩造按
      如附表二所示應繼分比例分別共有如附表一所示土地，另
      如附表一所示投資部分，則以原物分配方式並按附表二所
      示應繼分比例分配予兩造。
（二）請求返還無因管理之代墊款部分：被繼承人夏伯祥遺產稅
      金額為新台幣（下同）8,453 元，原告於91年9 月18日繳
      納完畢；86、87、88、89及90年度之地價稅，合計62,326
      元，亦由原告於91年9 月27日繳付，依各被告之應繼分五
      分之一計算，其應分擔金額分別為14,155元（元以下捨去
      ），原告依無因管理規定向被告請求代墊金額各為14,155
      元及自起訴狀繕本送達翌日起至清償日止，按年息百分之
      五計算之法定遲利息
（三）原告提出繼承系統表、財政部台北市國稅局遺產稅繳清證
      明書、台北市土地登記謄本、財政部台北市國稅局八十七
      年度遺產稅繳款書、台北市稅捐稽徵處地價稅稅款及財務
      罰緩繳款書等件為證。
三、被告乙○○則以：被繼承人生前即表示不願意讓原告繼承，
    且不願意將土地分割，所以僅過戶房子給原告，而未過戶土
    地給原告。對於分割方法沒有意見等語，資為抗辯。其餘被
    告經合法通知既未到庭辯論亦未提出書面答辯。
四、本院審酌如下：
（一）查兩造均為被繼承人夏伯祥之第一順位法定繼承人，被繼
      承人夏伯祥遺有如附表一所示遺產，業已辦妥完納遺產稅
      ，兩造未能協議分割，故就附表之不動產辦妥繼承登記為
      兩造公同共有之事實，業據其提出戶籍謄本、土地登記謄
      本、繼承系統表、遺產稅繳款書等件為證，應堪信為真實
      。
（二）被告乙○○抗辯原告無繼承權，但並未舉證以實其說，其
      空言抗辯委不足取。而按直系血親卑親屬為除配偶以外之
      第一順序遺產繼承人，而配偶有相互繼承遺產之權，其與
      被繼承人直系血親卑親屬同為繼承時，其應繼分與他繼承
      人平均，民法第1138條第1 款、第1144條第1 款定有明文
      。查兩造均為被繼承人夏伯祥之子女，依上開規定，兩造
      依法平均繼承遺產，每人應繼分各為1/5 。
（三）按繼承人有數人時，在分割遺產前，各繼承人對於遺產全
      部為公同共有；繼承人得隨時請求分割遺產，但法律另有
      規定或契約另有訂定者，不在此限，此為民法第1151條、
      第1164條所明定。按共有物分割之方法不能協議決定者，
      法院得因各共有人之聲請命為以原物分配於各共有人或變
      價共有物，以價金分配於各共有人，民法第824 條第2 項
      定有明文，又公同共有物分割之方法，除法律另有規定外
      ，應依關於共有物分割之規定，此觀同法第830 條第2 項
      規定自明。本件被繼承人夏伯祥遺有如附表所示遺產，依
      上開規定，兩造在分割遺產前，對於遺產全部為公同共有
      ，因上開遺產並無不能分割之情形，亦無不分割之約定，
      兩造就上開遺產既不能協議分割，原告請求裁判分割如附
      表之遺產，於法有據。並定分割方法如下：1.如附表所示
      之土地部分：查本件遺產中之土地上之房屋均屬兩造所有
      ，而房屋之使用與土地無法分離，採變價分割將導致本件
      房屋與土地利用分離之虞，法律關係將趨於複雜；被告乙
      ○○表示不希望土地採變價分割（見94年7 月14日筆錄）
      ，故附表一所示二筆土地按兩造每人之應繼分各1/5 之比
      例分配，使兩造就繼承之土地成立分別共有關係符合兩造
      利益。2.被繼承人夏伯祥另遺有義安投資股份有限公司股
      份10 萬 元，有財政部國稅局遺產稅繳清證明書附卷可稽
      ，其性質係可分，故以原物分配，並由兩造按每人應繼分
      各1/5之比例分配。
（四）原告依無因管理請求被告給付應分擔之遺產稅、地價稅部
      分：1.按管理事務利於本人，並不違反本人明示或可得推
      知之意思者，管理人為本人支出必要或有益之費用，或負
      擔債務，或受損害時，得請求本人償還其費用及自支出時
      起之利息，或清償其所負擔之債務或賠償其損害。第174
      條第2 項規定之情形，管理人管理事務雖違反本人之意思
      ，仍有前項之請求權。民法第176 條定有明文。2.查原告
      繳納本件遺產稅額8,453 元，復於91年9 月27日繳納本件
      如附表所示二筆土地之86年度至90年度之地價稅，上開稅
      款合計62,326元，有財政部台北市國稅局八十七年度遺產
      稅繳款書收據聯、台北市稅捐稽徵處地價稅稅款及財務罰
      緩繳款書等件為證，則原告依無因管理之法律關係，請求
      被告依其應繼分五分之一，負擔遺產稅及地價稅，即每人
      應分擔金額為14,155元及自起訴狀繕本送達翌日（95年8
      月8 日）起至清償日止，按年息百分之五計算之遲延利息
      ，洵屬有據。
五、關於訴訟費用負擔方面：按敗訴人之行為，按當時之訴訟程
    度為伸張或防衛權利所必要者，因該行為所生之費用，法院
    得酌量情形命勝訴之當事人負擔其一部，民事訴訟法第81條
    第2 款著有明文。又分割共有物之訴，核其性質，兩造本可
    互換地位，本件原告請求分割遺產雖於法有據，然被告之應
    訴乃法律規定所不得不然，其所為抗辯自為伸張或防衛權利
    所必要，是以本院認為就判決主文第一項分割遺產部分之起
    訴費用應由兩造按應有部分之比例分擔較為公允。
六、本判決主文第二項所命給付金額未逾50萬元，爰依民事訴訟
    法第389 條第1 項第5 款規定，依職權宣告假執行。
七、據上論結，本件原告之訴為有理由，依民事訴訟法第 385條
    第1 項前段、第78條、第81條、第85條第1 項前段、第389
    條第1項第5款，判決如主文。
中    華    民    國    95    年    8     月    23    日
                  家事法庭  法  官  林妙黛
以上正本係照原本作成。
如對本判決上訴，須於判決送達後20日之不變期間內，向本院提
出上訴狀。
中    華    民    國    95    年    8     月    23    日
                            書記官  尹遜言
附表一
遺產明細：
土地：台北市○○區○○段二小段596號，持分三分之一。
      台北市○○區○○段二小段 596-1 號，持分全部。
投資：義安投資股份有限公司，價額新台幣100,000元。
附表二
一、應繼分比例：
    戊○○：五分之一。
    己○○：五分之一。
    乙○○：五分之一。
    丙○○：五分之一。
    丁○○：五分之一。
二、備註：
（一）台北市○○區○○段二小段596 號（持分三分之一）之遺
      產按應繼分分割後，兩造每人對該土地之應有部分為十五
      分之一。
（二）台北市○○區○○段二小段596-1 號（持分全部）之遺產
      按應繼分分割後，兩造每人對該土地之應有部分為五分之
      一。


司法院資訊處製作；財團法人民間司法改革基金會備份。
